臺灣高等法院花蓮分院刑事裁定　
111年度毒抗字第22號
抗  告  人  
即  被  告  李聰瑞
上列抗告人因違反毒品危害防制條例案件，不服臺灣臺東地方法
院111年度毒聲字第78號中華民國111年5月5日所為裁定(臺灣臺
東地方檢察署111年度毒偵字第86號、111年度聲戒字第5號)，提
起抗告，本院裁定如下：
    主  文
抗告駁回。
    理  由
一、抗告意旨詳附件。
二、法律依據及相關見解：
 (一)按毒品危害防制條例(下稱毒品條例)於民國109年1月15日
     修正公布，自同年7月15日施行，第20條第1、3項修正為：
     「犯第十條之罪者，檢察官應聲請法院裁定，或少年法院(
     地方法院少年法庭)應先裁定，令被告或少年入勒戒處所觀
     察、勒戒，其期間不得逾二月。」「依前項規定為觀察、
     勒戒或強制戒治執行完畢釋放後，三年後再犯第十條之罪
     者，適用前二項之規定。」第23條第2項修正為：「觀察、
     勒戒或強制戒治執行完畢釋放後，三年內再犯第十條之罪
     者，檢察官或少年法院(地方法院少年法庭)應依法追訴或
     裁定交付審理。」將施用毒品之刑事處遇程序「5年後再犯
     」、「5年內再犯」之追訴要件，均修正為「3年後再犯」
     、「3年內再犯」。又毒品條例第20條第3項規定，所謂「3
     年後再犯」，只要本次再犯(不論修正施行前、後)距最近1
     次觀察、勒戒或強制戒治執行完畢釋放，已逾3年者，即該
     當之，不因其間有無犯第10條之罪經起訴、判刑或執行而
     受影響(最高法院109年度臺上大字第3826號裁定參照)。
 (二)次按「觀察、勒戒後，檢察官或少年法院(地方法院少年法
     庭)依據勒戒處所之陳報，認受觀察、勒戒人無繼續施用毒
     品傾向者，應即釋放，並為不起訴之處分或不付審理之裁
     定；認受觀察、勒戒人有繼續施用毒品傾向者，檢察官應
     聲請法院裁定或由少年法院(地方法院少年法庭)裁定令入
     戒治處所強制戒治，其期間為六個月以上，至無繼續強制
     戒治之必要為止。但最長不得逾一年。」同條例第20條第2
     項亦定有明文。參以毒品條例立法理由已明文揭示施用毒
     品者，具「病患性犯人」之特質，因而降低施用毒品罪之
     法定刑，並兼採以觀察勒戒方式戒除其「身癮」及以強制
     戒治方式戒除其「心癮」之措施，幫助施用毒品者戒除毒
     癮，該處分之性質非為懲戒行為人，而係為消滅受處分人
     再次施用毒品之危險性，乃著眼於未來之危險所為預防、
     矯治措施之保安處分。而受觀察、勒戒人有無繼續施用毒
     品傾向之評估，並非完全以受勒戒人勒戒後之結果為唯一
     判準基礎，而是就勒戒前之各種情況，作為綜合評估之依
     據。
 (三)依法務部「有無繼續施用毒品傾向評估標準評分說明手冊
     」(下稱評分說明手冊)規定，以「前科紀錄與行為表現」
     、「臨床評估」、「社會穩定度」三項合併計算分數，此
     三大項中皆有靜態因子與動態因子之配分。先以靜態因子
     分數評分，若靜態因子分數總分在60分(含)以上為「有繼
     續施用毒品傾向」；反之，若在60分以下，與動態因子分
     數相加，而總分在60分(含)以上，仍為「有繼續施用毒品
     傾向」。又法務部於110年3月26日以法矯字第11006001760
     號函載：因應毒品條例之修正及109年11月18日最高法院大
     法庭109年度臺上大字第3826號裁定，洽請衛生福利部協助
     研修「有無繼續施用毒品傾向評估標準」，邀集專家學者
     及相關機關研商修正完竣，頒布「有無繼續施用毒品傾向
     評估標準紀錄表」(下稱評估標準紀錄表)、「評分說明手
     冊」，上開評分說明手冊載明判定之原則：「受觀察勒戒
     人入所後，經過2週時間的觀察、勒戒，由處所及醫療人員
     依據其各項紀錄、資料及觀察勒戒期間之行為表現，加以
     評分。在勒戒人入所4-6週後，可再做一次評估以做必要之
     評分修正。每一大項皆有靜態因子與動態因子。先以靜態
     因子分數評分，靜態因子分數總分在60分(含)以上為『有繼
     續施用毒品傾向』；60分以下，與動態因子分數相加，如果
     總分在60分(含)以上，為『有繼續施用毒品傾向』」，又評
     估標準紀錄表及評分說明手冊中「前科紀錄與行為表現」
     之第1題及第3題之計分方式修正如下(餘無修正)：(一)第1
     項「毒品犯罪相關司法紀錄」：計分方式修正為每筆(次)5
     分，總分上限為10分；(二)第3項「其他犯罪相關紀錄」：
     計分方式修正為每筆(次)2分，總分上限為10分。從而，受
     觀察、勒戒之人有無「繼續施用毒品傾向」，是依具體個
     案之臨床實務及相關事證等情為綜合判定，有其相當的專
     業依據及標準，且涉及專門醫學，另衡酌強制戒治之目的
     ，是為協助施用毒品者戒斷毒品的心癮及身癮，考量其性
     質所為的一種保安處分類型，該評估標準適用於每一位受
     觀察、勒戒處分之人，具一致性、普遍性、客觀性，且具
     反覆檢驗性，所得之綜合判斷結果，倘其評估由形式上觀
     察，無擅斷或濫權等明顯不當的情事，法院自應予以尊重
     。
三、經查：
 (一)抗告人於民國108年11月23日9時許，在高雄市○○區○○○街00
     0巷00號住處，先將海洛因及甲基安非他命置入注射筒摻水
     稀釋後施打之方式，同時施用第一級毒品海洛因、第二級
     毒品甲基安非他命等事實，業據其於警詢、檢察事務官詢
     問時及臺灣高雄地方法院(下稱高雄地院)審理時自白不諱
     ，並有高雄市政府警察局前鎮分局108年度偵辦毒品案件嫌
     疑人尿液採證代碼對照表(尿液代碼：I-108340)及正修科
     技大學超微量研究科技中心108年12月11日尿液檢驗報告(
     原始編號：I-108340)在卷可佐，是其施用第一、二級毒品
     犯行可堪認定。又本件抗告人施用第一、二級毒品犯行，
     距其最近一次即94年7月12日觀察勒戒執行完畢釋放出所時
     ，已逾3年，雖其間有再犯多件施用毒品罪經起訴、法院判
     刑及執行完畢等情(見本院卷附臺灣高等法院被告前案紀錄
     表)，惟依前揭規定及說明，仍應依毒品條例第20條第3項
     、第1項規定處理，高雄地院乃以110年度毒聲字第871號裁
     定將抗告人送勒戒處所觀察勒戒，抗告人並於111年3月23
     日入所執行等情，業經本院核閱上開案號卷證資料無誤。
 (二)抗告人經送勒戒處所觀察勒戒後，因認有繼續施用毒品傾
     向，由檢察官聲請強制戒治，經原審即臺灣臺東地方法院
     審酌法務部矯正署臺東看守所111年4月22日東所衛字第111
     30000760號函附抗告人有無繼續施用毒品傾向證明書、有
     無繼續施用毒品傾向評估標準紀錄表(見臺灣臺東地方檢察
     署111年度毒偵字第86號卷)，抗告人在「前科紀錄與行為
     表現」之靜態因子與動態因子合計得分為27分、在「臨床
     評估」之靜態因子與動態因子合計得分為36分、在「社會
     穩定度」之靜態因子與動態因子合計得分為10分，上開「
     前科紀錄與行為表現」、「臨床評估」、「社會穩定度」
     總分合計為73分(靜態因子共計62分，動態因子共計11分)
     ，經綜合判斷為「有繼續施用毒品傾向」，並以上開判定
     結果係依主管機關訂頒之評估基準進行，在客觀上並無逾
     越裁量標準，且上開判定結果係由專業醫師依前開評估基
     準所為之專業判斷，而認定抗告人確有繼續施用毒品之傾
     向，依毒品條例第20條第2項後段規定，以111年度毒聲字
     第78號裁定抗告人令入戒治處所強制戒治，期間為6個月以
     上，至無繼續強制戒治之必要為止，但最長不得逾1年等情
     ，亦經本院核閱上開案號卷證資料無訛。
 (三)本院細繹上開評估標準紀錄表，評估日期為111年4月19日
     ，顯見臺東看守所附設勒戒處所醫療人員係依修正後之評
     估標準為之。又抗告人於前次觀察勒戒執行完畢後迄至本
     案犯行前，先後因施用毒品案件，經高雄地院判罪處刑確
     定多件(95年度訴字第3279號、99年度審訴字第3950號、10
     0年度審訴字第581號、102年度審訴字第1538、1724號、10
     3年度審訴字第118號、108年度審訴字第354、494號)，且
     於97年12月26日、101年9月26日、106年12月14日先後縮短
     刑期執畢出監後，均再犯施用第一、二級毒品罪，亦另有
     多件竊盜案件經法院判罪處刑確定，有前開被告前案紀錄
     表存卷可查，除入監服刑期間外，幾乎各年度均有施用第
     一、二級毒品犯行，持續至本案犯行，其「毒品犯罪相關
     司法紀錄」得分為上限之「10分」，加計「首次毒品犯罪
     年齡」為「21~30歲」之得分「5分(上限10分)」、「其他
     犯罪相關紀錄」之得分「10分(上限10分)」、「持續於所
     內抽菸」之得分「2分(上限2分)」，總分「27分」，再加
     總前述「臨床評估」、「社會穩定度」總分合計為「73分
     」，依前揭規定及說明，總得分在60分以上應評定為「有
     繼續施用毒品傾向」，而上開評估除詳列各項靜態因子、
     動態因子之細目外，並有各細目之配分、計算及上限，且
     均係勒戒處所醫師及相關專業知識經驗人士，依據其臨床
     實務及具體事證，在執行觀察、勒戒期間，依主管機關即
     法務部訂頒之評估基準進行，依其專業知識經驗，評估抗
     告人人格特質、臨床徵候、環境相關因素所為之綜合判斷
     ，不僅有實證依據，更有客觀標準得以評比，尚非評估醫
     師之主觀擅斷，且在客觀上並無逾越裁量標準，均無違法
     不當之處，自得以此判斷抗告人有無繼續施用毒品傾向。
     則抗告人以不能因其有多項前科紀錄及另案執行逾2年多，
     即草率認其有繼續施用毒品傾向等語，僅係憑其主觀臆測
     而指稱上開評估標準紀錄表只單憑其前科紀錄而認有繼續
     施用毒品傾向，自難採憑，況抗告人之施用毒品前案紀錄
     僅占10/73，尚難認有凌駕性之比重，且若抗告人未有相當
     程度之毒品成癮，豈會如上開所述，一再反覆持續施用毒
     品？益見其此部分所辯，尚非有理由。
 (四)又毒品條例有關觀察、勒戒、強制戒治之規定，係針對受
     處分人所設預防、矯正之保安處分，目的在斷絕施用毒品
     之身癮及心癮，屬強制規定，既係為預防行為人反社會性
     格，而具社會保安功能之保安處分，並非屬刑罰之執行，
     又強制戒治屬矯治性處分，與刑罰之憲法上依據及限制，
     自有本質上之差異，而抗告人前述之施用毒品紀錄，顯見
     其確有毒品成癮之嚴重性，亦見其再犯本案並無戒除毒害
     之決心，自制力非佳，自有施以強制戒治以斷絕其施用毒
     品之身癮及心癮之必要性。抗告人辯稱：毒品條例於109年
     7月15日修法後之目的，係在幫助施用毒品者戒除毒癮，非
     屬具懲戒性質之刑罰執行，意指本案強制戒治係屬刑罰執
     行之性質等語，與上揭所述強制戒治之性質不符，尚非可
     採。
 (五)另犯施用毒品罪者，由檢察官聲請法院裁定觀察勒戒，觀
     察勒戒後，檢察官依據勒戒處所之陳報，若認該施用毒品
     者無繼續施用毒品傾向者，應即釋放，並為不起訴之處分
     ，若認有繼續施用毒品傾向者，檢察官應聲請法院裁定令
     入戒治處所強制戒治，其期間為六個月以上，至無繼續強
     制戒治之必要為止，但最長不得逾1年，毒品條例第20條第
     1、2、3項規定至明。抗告人辯稱：違犯毒品條例第10條之
     罪者，檢察官僅得聲請法院裁定觀察勒戒，法院亦僅得裁
     定觀察勒戒，並無為強制戒治處分之餘地等語，顯係忽視
     上開明文規定，自非可採。
 (六)綜上所述，原審適用修正後之評估標準紀錄表、評分說明
     手冊，認定抗告人有繼續施用毒品傾向，則檢察官聲請依
     毒品條例第20條第2項後段之規定，裁定抗告人令入戒治處
     所施以強制戒治，經核尚無不合。抗告意旨徒以前詞指摘
     原裁定不當，請求撤銷原裁定，為無理由，應予駁回。
四、據上論斷，應依刑事訴訟法第412條，裁定如主文。
中　　華　　民　　國　　111 　年　　5 　　月　　17　　日
            刑事第一庭  審判長法  官  林信旭  
                              法  官  廖曉萍
                              法  官  顏維助
以上正本證明與原本無異。
本件不得再抗告。 
中　　華　　民　　國　　111 　年　　5 　　月　　18　　日
                              書記官  鄧瑞雲